【裁判字號】    89,訴,424
【裁判日期】    890831
【裁判案由】    清償借款
【裁判全文】
臺灣士林地方法院民事判決  八十九年度訴字第四二四號
    原      告  丙○○
    被      告  甲○○
                乙○○
右當事人間請求清償借款事件，本院判決如左：
    主    文
被告應給付原告新臺幣肆佰壹拾柒萬元及自民國八十九年三月七日起至清償日止，按
週年利率百分之五計算之利息。
原告其餘之訴駁回。
訴訟費用由被告負擔百分之九十九，餘由原告負擔。
    事    實
甲、原告方面：
  一、聲明：
  （一）被告應連帶給付原告新臺幣（下同）四百十七萬元，及自支付命令送達翌日
        起至清償日止，按週年利率百分之五計算之利息。
  （二）訴訟費用由被告連帶負擔。
  二、陳述：
  （一）被告夫妻於民國八十年初起至同年十一月底，共同陸續向原告借款四百十七
        萬元，並言明至遲於八十七年底前，一次還清，惟屆期竟不履行，屢經催討
        竟不置理，爰提本訴，訴請被告連帶清償借款及自起訴狀繕本送達翌日起至
        清償日止之法定遲延利息。
  （二）被告雖確陸續匯款八十九萬元予原告，惟係清償上開借款所約定之利息，並
        非清償本金。
  三、證據：提出信函影本二份、付息明細表一份，並聲請訊問證人黃靖芳。
乙、被告方面：
  一、聲明：駁回原告之訴。
  二、陳述：
  （一）原告前陸續以四百十七萬元投資被告所開設之聯鎧企業有限公司，於公司正
        常營運之際主動付息，三百萬元部分月息一萬元以一百八十元計，另一百十
        七萬元部分，月息以每萬元一百五十元計，至八十一年四月始停止付息。而
        前開投資經原告要求，至七十九年、八十年間始改為借款。
  （二）八十二年間，二造同意由被告先償還本金，俟被告事業有轉機時再結算利息
        ，故被告陸續所清償之八十九萬元係清償本金。
  三、證據：提出信函影本一紙、還款記錄一紙、匯款單一紙、利息支付明細一紙。
      理    由
一、本件原告起訴主張：被告自八十年初起至同年十一月底，共同陸續向原告借款四
    百十七萬元，並言明至遲於八十七年底前，一次還清，惟屆期竟不履行，屢經催
    討竟不置理，爰提本訴，訴請被告連帶清償借款及自起訴狀繕本送達翌日起至清
    償日止之法定遲延利息等情；被告則以：其等所收受原告交付之四百十七萬元，
    原係原告投資被告所開設之聯鎧企業有限公司，嗣於七十九年、八十年間經原告
    要求始改為借款，而其於公司正常營運之際主動付息，三百萬元部分月息一萬元
    以一百八十元計，另一百十七萬元部分，月息以每萬元一百五十元計，至八十一
    年四月始停止付息，而被告陸續清償借款八十九萬元，自應扣除等語置辯。
二、原告主張被告二人共同陸續向其借款四百十七萬元迄未清償一節，被告雖自認確
    陸續自原告處收受四百十七萬元，惟辯稱：其等自原告所收受之四百十七萬元，
    本係原告投資其等所經營之公司，嗣因公司經營虧損，原告擬索回該筆投資款，
    其等始同意還款，而其等已先後清償八十九萬元云云。是本院所應首究為原告所
    交付被告之四百十七萬元是否為被告向原告所借之款項？又被告是否已清償八十
    九萬元？經查：
（一）原告主張被告二人於八十年間共同陸續向其借款四百十七萬元，並約定利息之
      事實，業據提出被告致原告信函影本二紙、付息明細表一份為證，復經證人即
      原告之妻、被告乙○○之姊黃靖芳到庭證述無訛（見本院八十九年七月十八日
      言詞辯論筆錄），並經本院核閱被告二人分別致原告之信函中載有：「有關本
      人與你之間的債務問題‧‧‧」、「‧‧‧因已虧欠您太多，不敢再向您開口
      ，而向別人借‧‧‧」等字樣，參以被告自認確支付利息予原告，堪認被告二
      人確陸續向原告借款四百十七萬元。至被告雖辯稱原係投資云云，然若為投資
      ，理應分擔公司經營盈虧之風險，且係按盈餘分紅，被告既非依公司經營狀況
      分配盈餘，而係按月付息，於公司虧損之際，尚表明還款之意，足認二造之真
      意當係借款，被告就此所辯不足採信。
（二）又原告主張前開借款，二造約定利息以每萬元一百五十元計付月利一節，業經
      證人黃靖芳證述在卷（見本院八十九年七月十八日言詞辯論筆錄），亦堪憑信
      ，而前開約定利率換算為週年利率即為百分之十八，尚未逾民法第二百零五條
      所定最高利率之限制。至被告就前開借款雖稱其中三百萬元部分，係以每萬元
      一百八十元計付月利云云，然與原告及證人所述不符，且對其不利，自難採信
      。
（三）至被告抗辯其已陸續還款八十九萬元部分，原告雖自認確收受被告所付款項，
      惟辯稱該部分僅係給付利息云云。經查：
    被告主張其自八十一年九月四日起至八十八年八月四日止，於附表所示日期陸
      續清償原告，共計八十九萬元部分，原告自認確於附表所示日期收受被告給付
      八十九萬元，此部分自堪信。
    按清償人所提出之給付，應先抵充費用，次充利息，次充原本，民法第三百二
      十三條前段定有明文。次按債務人對於同一債權人負有原本及利息數宗債務，
      茍其給付不足清償全部債務，除經債權人同意，得先充原本後充利息外，應先
      充利息後充原本，不許債務人僅以一方之意思予以變更（最高法院十九年上字
      第九八九號判例參照）。二造間就前開借款約定須依年利率百分十八給付利息
      前已認定；又被告雖抗辯稱二造曾約定先清償原本，惟為原告所否認，被告就
      此有利於己之事實，並未舉證以實其說，自難採信。二造就給付既無特別約定
      ，揆諸前開規定，被告所陸續清償之款項於未足清償利息及本金時，自應先抵
      充利息。被告向原告陸續借款，依二造之約定利率，被告每月應給付之利息即
      高達六萬二千五百五十元，而被告既係於八十年間向原告借款前已認定，至被
      告八十一年九月四日第一次清償十萬元之際，顯已不足清償所欠之利息債務，
      其後所為之各筆清償，亦未足清償利息，是尚難認被告所為八十九萬元之清償
      係清償原本。
三、按借用人應於約定期限內，返還與借用物種類、品質、數量相同之物，未定返還
    期限者，借用人得隨時返還，貸與人亦得定一個月以上之相當期限，催告返還，
    民法第四百七十八條定有明文。而所謂貸與人得定一個月以上之相當期限催告返
    還，非謂貸與人之催告必須定有期限，祇須貸與人有催告之事實，而催告後已逾
    一個月以上相當期限者，即認借用人有返還借用物之義務，而起訴狀繕本之送達
    ，自可認係貸與人對借用人之催告（最高法院七十三年度臺抗字第四一三號判例
    、七十年度臺上字第二０一一號判例參照）。又按遲延之債務，以支付金錢為標
    的者，債權人得請求依法定利率計算之遲延利息；連帶債務之成立以債務人明示
    對於債權人各負全部給付之責任或法律有規定者為限，觀諸民法第二百三十三條
    第一項、第二百七十二條規定甚明。被告二人共同向原告借款四百十七萬元，本
    金均尚未清償前已認定，又原告主張前開借款之清償期為八十七年底前，被告就
    此並未爭執，縱令就該借款並未訂清償期，然依卷附被告甲○○八十八年六月七
    日、八十八年十二月九日致原告之信函中皆提及：請原告勿逼其還款，足認原告
    於八十八年六月間即已催告被告還款，揆諸前開說明，原告自催告還款一個月後
    即已得請求被告返還前開借款四百十七萬元。又被告二人就前開借款並未與原告
    約定須負連帶責任，被告二人亦無何法律上應負連帶責任之義務，是彼等自毋庸
    負連帶責任。從而，原告訴請被告給付四百十七萬元，及自支付命令送達翌日即
    八十九年三月七日起至清償日止，按週年利率百分之五計算之遲延利息，洵屬有
    據，應予准許。逾此部分之請求，則屬無據，應予駁回。
四、據上論結，本件原告之訴為一部有理由，一部無理由，依民事訴訟法第七十九條
    但書，判決如主文。
中      華      民      國    八十九    年      八      月    三十一    日
                                        臺灣士林地方法院民事第一庭
~B法      官  方彬彬
右為正本係照原本作成。
如對本判決上訴須於判決送達後廿日內向本院提出上訴狀。
中      華      民      國    八十九    年      九      月      四      日
~B法院書記官  劉道文
~FO
附表：
  編號  日    期      金      額
   一   81.09.04.     十萬元
   二   82.04.27.     五萬元
   三   82.04.30.     五萬元
   四   82.07.02.     五萬元
   五   82.09.06.     二萬元
   六   82.10.23.     二萬元
   七   82.11.27.     二萬元
   八   83.01.22.     二萬元
   九   83.02.26.     二萬元
   十   83.03.20.     二萬元
  十一  83.04.23.     二萬元
  十二  83.05.31.     十萬元
  十三  83.07.20.     二萬元
  十四  83.08.20.     二萬元
  十五  83.09.20.     二萬元
  十六  83.12.03.     二萬元
  十七  84.01.28.     二萬元
  十八  84.02.25.     二萬元
  十九  84.04.22.     二萬元
  二十  84.05.26.     二萬元
  二一  84.06.20.     二萬元
  二二  84.08.20.     二萬元
  二三  84.08.20.     二萬元
  二四  84.10.28.     二萬元
  二五  85.10.05.     三萬元
  二六  88.02.10.     五萬元
  二七  88.08.04.     十萬元


司法院資訊處製作；財團法人民間司法改革基金會備份。
